【裁判字號】    98,訴,157
【裁判日期】    980626
【裁判案由】    偽造文書等
【裁判全文】
臺灣新竹地方法院刑事判決               98年度訴字第157號
公  訴  人  臺灣新竹地方法院檢察署檢察官
被      告  乙○○
上列被告因偽造文書等案件，經檢察官聲請以簡易判決處刑（97
年度偵字第5181號），本院認不宜適用簡易程序，改依通常程序
審理，被告於準備程序進行中，就被訴事實為有罪之陳述，經本
院合議庭評議後，裁定改依簡式審判程序判決如下：
    主  文
乙○○連續意圖為自己不法之所有，而侵占對於業務上所持有之
物，處有期徒刑捌月，減為有期徒刑肆月，如易科罰金，以銀元
佰元即新臺幣玖佰元折算壹日；又行使偽造私文書，足以生損
害於他人，處有期徒刑肆月，如易科罰金，以銀元佰元即新臺
幣玖佰元折算壹日，減為有期徒刑貳月，如易科罰金，以銀元
佰元即新臺幣玖佰元折算壹日，偽造之「林豪銘」、「陳永傑」
署押各壹枚，均沒收。應執行有期徒刑伍月，如易科罰金，以銀
元佰元即新臺幣玖佰元折算壹日，偽造之「林豪銘」、「陳永
傑」署押各壹枚，均沒收。緩刑貳年。
    事  實
一、乙○○於民國93年12月1日起至94年6月間止，在紀氏源豐企
    業股份有限公司（下稱源豐公司）位於新竹縣竹北市○○○
    路166巷12之3號之新竹營業所，擔任副理兼駐區主管，負責
    銷售、業務開發、收款及保管庫存事宜，為從事業務之人。
    乙○○因積欠信用卡債務而缺錢花用，竟基於意圖為自己不
    法所有之概括犯意，分別於93年12月10日、同年月13日、14
    日及16日，指示不知情之司機黃謄武向如附表所示之客戶收
    取貨款後，毋庸繳回源豐公司之會計銷帳，而直接交予乙○
    ○，乙○○並將其業務上所持有如附表所示之貨款，以變易
    持有為所有之意思予以侵占入己，共計侵占金額為新臺幣（
    下同）390,890元。
二、源豐公司送貨之流程為司機外出送貨時，需填製司機出/退
    貨營業日報表、送貨單及貨品出倉單，藉以核對出貨之貨品
    數量與庫存數量之正確性。源豐公司台北總公司於94年間派
    員至新竹營業所盤點庫存，乙○○事先得知上情後即自行清
    點新竹營業所之庫存數量，察覺與源豐公司留存之資料不符
    ，短少約10幾萬元金額之貨物，乙○○明知未實際出貨，為
    掩飾上情，竟另行基於行使偽造私文書及行使業務上登載不
    實文書之犯意，接續於94年2月21日及同年月22日，指示不
    知情之司機任彥鑫，填具不實之司機出/退貨營業日報表、
    送貨單及貨品出倉單，乙○○並在送貨單上偽簽客戶「林豪
    銘」、「陳永傑」之署押各1枚，以表示客戶已收受貨物之
    憑據，並將上開填載不實事項之司機出/退貨營業日報表、
    出倉單及偽造之送貨單提出予源豐公司之會計作為存檔備查
    之用而行使，足以生損害於源豐公司。嗣經源豐公司察覺有
    異，經核對帳冊後始悉上情。
三、案經源豐公司訴由台灣新竹地方法院檢察署檢察官偵查後聲
    請簡易判決處刑。
    理  由
一、本件被告乙○○所犯業務侵占、行使偽造私文書、行使業務
    上登載不實文書等罪，均非死刑、無期徒刑、最輕本刑為三
    年以上有期徒刑之罪，或非高等法院管轄第一審之案件，被
    告於本院準備程序進行中，就被訴事實為有罪之陳述，經本
    院合議庭認合於新修正刑事訴訟法第273條之1之規定，裁定
    進行簡式審判程序，合先敘明之。
二、訊據被告乙○○對於上揭犯罪事實，於偵查中、本院訊問及
    行準備程序時均坦承不諱（見96年度交查字第158號偵查卷
    第14、15、49、50、59頁，本院98年5月19日訊問筆錄第2頁
    ，本院卷第10頁），核與告訴代理人紀添喜、周春湖、甲○
    ○於偵查時指訴情節大致相符（見96年度交查字第158號偵
    查卷第12、13、47至49頁），並經證人任彥鑫、黃謄武於偵
    查中具結證述綦詳（24至27、49頁），此外，復有源豐公司
    送貨單、司機出/退貨營業日報表、送貨單及貨品出倉單等
    附卷可稽（見96年度交查字第158號偵查卷第28至31、40至4
    5頁），被告自白應與事實相符，本件事證明確，被告業務
    侵占、行使偽造私文書、行使業務上登載不實文書等犯行，
    均堪以認定，應予依法論科。
三、按行為後法律有變更者，適用行為時之法律。但行為後之法
    律有利於行為人者，適用最有利於行為人之法律；刑法第2
    條第1項定有明文。又法律變更比較時應就罪刑有關之共犯
    、未遂犯、連續犯、牽連犯、結合犯以及累犯加重、自首減
    輕、暨其他法定加減原因、與加減例等一切情形，綜其全部
    之結果，而為比較，再適用最有利於行為人之法律處斷，最
    高法院24年上字第4634號、27年上字第2615號判例可供參考
    。查被告行為後，刑法第33條第5款關於罰金之最低數額、
    第41條關於易科罰金、第51條數罪併罰定應執行刑、第55條
    想像競合及第56條連續犯之規定，均於94年2月2日修正公布
    ，並於95年7月1日起施行。茲就上開規定比較適用如下：
(一)、就罰金最低數額部分：
    刑法第33條第5款原規定：「罰金：一元以上。」，而刑法
    分則編各罪所定罰金之貨幣單位原為銀元，依現行法規所定
    貨幣單位折算新臺幣條例規定，銀元1元折算新臺幣3元，則
    修正前罰金最低數額應為新臺幣3元。刑法第33條第5款修正
    後改為：「罰金：新台幣一千元以上，以百元計算之。」，
    修正後罰金最低數額變更為新臺幣1千元，比較修正前、後
    之規定，修正後刑法第33條第5款所定罰金之最低數額，較
    修正前提高，自以修正前刑法第33條第5款之規定有利於被
    告。
(二)、就易科罰金部分：
    刑法第41條第1項原規定：「犯最重本刑為五年以下有期徒
    刑以下之刑之罪，而受六個月以下有期徒刑或拘役之宣告，
    因身體、教育、職業、家庭之關係或其他正當事由，執行顯
    有困難者，得以一元以上三元以下折算一日，易科罰金。但
    確因不執行所宣告之刑，難收矯正之效，或難以維持法秩序
    者，不在此限。」。依修正前罰金罰鍰提高標準條例第2條
    前段之規定，應就原定數額提高為1百倍折算1日，則被告行
    為時之易科罰金折算標準，應以銀元3百元即新臺幣9百元折
    算1日。刑法修正後，第41條第1項改為：「犯最重本刑為五
    年以下有期徒刑以下之刑之罪，而受六個月以下有期徒刑或
    拘役之宣告者，得以新臺幣一千元、二千元或三千元折算一
    日，易科罰金。但確因不執行所宣告之刑，難收矯正之效，
    或難以維持法秩序者，不在此限。」。比較修法前後易科罰
    金之折算標準，以修正前之規定對被告有利。
(三)、宣告多數有期徒刑定應執行刑部分：
    刑法第51條第5款原規定：「數罪併罰，分別宣告其罪之刑
    ，依下列各款定其應執行者：五、宣告多數有期徒刑者，於
    各刑中之最長期以上，各刑合併之刑期以下，定其刑期。但
    不得逾20年。」。刑法修正後則規定：「數罪併罰，分別宣
    告其罪之刑，依下列各款定其應執行者：五、宣告多數有期
    徒刑者，於各刑中之最長期以上，各刑合併之刑期以下，定
    其刑期。但不得逾30年。」，是修正後經宣告多數有期徒刑
    者，最長得諭知執行有期徒刑30年之刑期，比較新舊法之結
    果，自以修正前刑法第51條第5款之規定對被告較為有利。
(四)、想像競合犯部分：
    修正後刑法第55條增列但書「但不得科以較輕罪名所定最輕
    本刑以下之刑」，係科刑之限制，為法理之明文化，非屬法
    律之變更，毋庸比較新舊法。
(五)、連續犯部分：
    刑法第56條連續犯部分原規定：「連續數行為而犯同一之罪
    名者，以一罪論。但得加重其刑至2分之1。」。刑法修正後
    ，將該條刪除，即應就原連續犯之數行為，依刑法第51條之
    規定分論併罰。比較新舊法結果，自以修正前刑法第56條連
    續犯之規定對被告較為有利。
(六)、綜合上開各條文修正前後之比較結果，罰金最低數額、易科
    罰金之折算標準、數罪併罰定應執行刑及連續犯之規定，以
    修正前之規定對被告較為有利，是依刑法第2條第1項前段之
    規定，並參考上開最高法院之見解，本件應整體適用行為時
    即修正前之刑法處斷。
四、被告為源豐公司新竹營業所副理兼駐區主管，負責銷售、業
    務開發、收款及保管庫存事宜，為從事業務之人。核其所為
    ，係犯刑法第336條第2項之業務侵占罪、同法第216條、第2
    10條之行使偽造私文書罪及同法第216條、第215條之行使業
    務上登載不實文書罪。被告利用不知情之司機黃謄武收取帳
    款後，復未將黃謄武收回之帳款全數繳回源豐公司而予以侵
    占，及利用不知情之司機任彥鑫在其業務上應登載之司機出
    /退貨營業日報表、送貨單及貨品出倉單上登載不實事項，
    分別係刑法第336條第2項業務侵占罪及同法第215條業務上
    登載不實文書罪之間接正犯。被告復偽造客戶之簽名於送貨
    單上，依習慣係表示該送貨單上所載貨品已由客戶簽收之用
    意證明，與一般收據性質相同，依刑法第220條規定，應以
    同法第210條偽造私文書罪論，是此項送貨單實兼具兩種性
    質不同之文書，又被告上開偽造私文書及業務上登載不實文
    書犯行，雖係於不同時間偽造該2紙送貨單及分次使不知情
    之司機任彥鑫於業務上登載不實文書，惟均係分別基於同一
    偽造私文書及業務上登載不實文書犯意下所為之接續行為，
    均為接續犯，應各論以一偽造私文書及業務上登載不實文書
    罪。被告復將該偽造之送貨單提出予源豐公司之會計持以行
    使，其偽造私文書之低度行為為高度之行使行為所吸收，不
    另論罪，又其偽造「林豪銘」、「陳永傑」之署押為其偽造
    私文書之部分行為，亦不另論罪。再按刑法第216條、第215
    條之行使業務上登載不實文書罪之成立，並不以行為人具有
    從事業務之身分為必要，最高法院91年度台上字第6877號裁
    判意旨參照。查被告將不知情之司機任彥鑫業務上登載不實
    之司機出/退貨營業日報表、送貨單及貨品出倉單提出予源
    豐公司之會計存檔備查而行使，揆諸前揭裁判要旨，應論以
    刑法第216條、第215條之行使業務上登載不實文書罪。被告
    多次業務侵占犯行，時間緊接，方法相同，觸犯構成要件相
    同之罪名，顯係基於概括犯意為之，依修正前刑法第56條規
    定論以一業務侵占罪，並依法加重其刑。被告交付偽造之送
    貨單及不知情之司機任彥鑫業務上填載不實之司機出/退貨
    營業日報表、送貨單及貨品出倉單予源豐公司，係一個行使
    行為同時觸犯行使偽造私文書罪及行使業務上登載不實文書
    兩種罪名，應依想像競合犯規定從一重之行使偽造私文書罪
    論處。被告所犯業務侵占罪與行使偽造私文書二罪，犯意各
    別，行為互殊，應予分論併罰。原聲請簡易判決處刑書證據
    並所犯法條欄固認被告偽造出貨單並持以行使之犯行，係犯
    刑法第216條、第220條、第210條之行使偽造準私文書罪云
    云，惟按被告在送貨單簽章欄內偽簽「林豪銘」、「陳永傑
    」署押，自不待依據習慣或特約，單從形式上觀察，即足以
    知悉係表示由「林豪銘」、「陳永傑」之名義收受貨物之證
    明，當然屬於刑法第210條所稱之私文書，檢察官認該送貨
    單係刑法第220條、第210條之準私文書，容有誤會，此部分
    業經公訴檢察官於蒞庭時當庭更正（見本院卷第9頁），又
    原聲請簡易判決處刑書認被告侵占之款項為390,950元，其
    中就附表編號一客戶名稱美而美部分，認被告侵占金額為97
    0元等語，惟此部分業據告訴代理人於本院訊問時當庭更正
    為910元（見本院98年5月19日訊問筆錄第2頁），並有送貨
    單1紙在卷為憑（見96年度他字第2337號偵查卷第28頁），
    此並據檢察官於本院行準備程序時當庭將被告侵占之總金額
    更正為390,890元（見本院卷第9頁），再被告係同時將偽造
    之送貨單及不知情之司機任彥鑫業務上填載不實之司機出/
    退貨營業日報表、送貨單及貨品出倉單提出予源豐公司持以
    行使，其所犯行使偽造私文書及行使業務上登載不實文書罪
    ，應為想像競合關係，另被告係因源豐公司台北總公司擬盤
    點新竹營業所之庫存貨品數量，經被告事先清點後發現有短
    少，遂指示不知情之司機任彥鑫填載不實事項於其業務上所
    掌之司機出/退貨營業日報表、送貨單及貨品出倉單，並偽
    造客戶之簽名於送貨單上，交予源豐公司會計存檔備查，藉
    以掩飾新竹營業所庫存貨品短少之情事，與其侵占貨款毫無
    關聯，此已據被告於本院準備程序時供明在卷（見本院卷第
    11頁），是被告所犯業務侵占與行使偽造私文書罪間，並無
    方法目的之牽連關係，而顯係數罪關係，應堪認定，原聲請
    簡易判決處刑書認被告所犯行使業務上登載不實文書、行使
    偽造私文書及業務侵占罪間為牽連關係，及公訴檢察官於蒞
    庭時更正被告所犯行使偽造私文書、行使業務上登載不實文
    書，二罪間為牽連關係，並與業務侵占罪間屬數罪併罰關係
    等語（見本院卷第11頁），均容有誤會，附此敘明之。爰審
    酌被告為源豐公司新竹營業所之駐區主管，竟利用職務之便
    ，指示不知情之司機黃謄武收取客戶貨款後，未經由正常銷
    帳手續，藉機侵占入己挪作私用，造成告訴人之損失，又為
    掩飾貨物庫存數量與公司資料不符之瑕疵，指示不知情之司
    機任彥鑫登載不實事項於其業務上所掌之文書，並進而在送
    貨單上偽造客戶簽名，作為源豐公司已出貨且經客戶受領之
    證明，嗣並交回源豐公司備查而行使之，實值非難，兼衡其
    犯後尚能坦承犯行，態度良好，並已與告訴人達成和解，賠
    償告訴人110萬元，且全數於98年6月12日給付完畢等情，有
    和解契約書1紙在卷為憑（見本院卷第27頁），並經本院以
    公務電話紀錄向告訴人確認無訛（見本院卷第28頁）等一切
    情狀，分別量處如主文所示之刑。又被告行為後，中華民國
    九十六年罪犯減刑條例於96年7月4日公布，96年7月16日起
    施行，本件被告犯罪時間均於96年4月24日前，所犯刑法第3
    36條第2項之業務侵占罪及同法第216條、第210條之行使偽
    造私文書罪，均合於該條例第2條第1項第3款之情形，應依
    法減其宣告刑2分之1，且均依修正前刑法第41條第1項前段
    之規定，諭知易科罰金之折算標準，並定其應執行之刑，暨
    依修正前刑法第41條第1項前段之規定諭知易科罰金之折算
    標準。末查，被告前未曾因故意犯罪受有期徒刑以上刑之宣
    告，有臺灣高等法院被告前案紀錄表乙份附卷可佐（見本院
    卷第6頁），素行尚稱良好，其因一時失慮，致罹刑章，經
    此刑之宣告後當知謹慎行事，信無再犯之虞，且被告已與告
    訴人達成和解，告訴人並表示對於給予被告緩刑沒有意見，
    此有和解契約書及本院公務電話紀錄表各1紙供參（見本院
    卷第27、28頁），因認本案對於被告所宣告之刑，以暫不執
    行為適當，爰併予宣告緩刑2年，以勵自新。
伍、送貨單上偽造之「林豪銘」、「陳永傑」之署押各1枚，應
    依刑法第219條之規定宣告沒收。
六、據上論斷，應依刑事訴訟法第452條、第273條之1第1項、第
    299條第1項前段，刑法第2條第1項前段、修正前刑法第55條
    、第56條，刑法216條、第210條、第215條、第336條第2項
    、第219條，修正前刑法第41條第1項前段、第51條第5款，
    刑法第74條第1項第1款，刑法施行法第1條之1第1項、第2項
    前段，罰金罰鍰提高標準條例第1條前段、修正前罰金罰鍰
    提高標準條例第2條，現行法規所定貨幣單位折算新臺幣條
    例第2條，中華民國九十六年罪犯減刑條例第2條第1項第3款
    、第7條、第9條，判決如主文。
本案經檢察官李秋梅到庭執行職務。
中    華    民    國    98    年    6     月    26    日
                  刑事第五庭        法  官  蔡欣怡
如不服本判決應於收受本判決後10日內向本院提出上訴書狀，上
訴書狀應敘述具體理由。上訴書狀未敘述上訴理由者，應於上訴
期間屆滿後20日內補提理由書狀於本院 (均須按他造當事人之人
數附繕本 )「切勿逕送上級法院」。
以上正本證明與原本無異。
中    華    民    國    98    年    6     月    26    日
                                    書記官  劉怡芳
附錄本案論罪科刑法條全文：
刑法第216條
行使第210條至第215條之文書者，依偽造、變造文書或登載不實
事項或使登載不實事項之規定處斷。
刑法第210條
偽造、變造私文書，足以生損害於公眾或他人者，處5年以下有
期徒刑。
刑法第215條
從事業務之人，明知為不實之事項，而登載於其業務上作成之文
書，足以生損害於公眾或他人者，處3年以下有期徒刑、拘役或5
百元以下罰金。
刑法第336條第2項
對於業務上所持有之物，犯前條第1項之罪者，處6月以上5年以
下有期徒刑，得併科3千元以下罰金。
附表：
┌────┬─────┬──────┬─────────┐
│編   號 │ 客戶名稱 │   日  期   │侵占金額（新臺幣）│
├────┼─────┼──────┼─────────┤
│  一    │ 美而美   │93年12月10日│910元             │
├────┼─────┼──────┼─────────┤
│  二    │ 汕頭館   │93年12月13日│1,780元           │
├────┼─────┼──────┼─────────┤
│  三    │ 永記米行 │93年12月14日│259,500元         │
├────┼─────┼──────┼─────────┤
│  四    │ 永記米行 │93年12月16日│328,700元         │
├────┴─────┴──────┴─────────┤
│扣除已繳回公司之貨款200,000元，合計侵占款項為390,890元│
└───────────────────────────┘


司法院資訊處製作；財團法人民間司法改革基金會備份。
